【裁判字號】    96,易,3786
【裁判日期】    970402
【裁判案由】    恐嚇取財
【裁判全文】
臺灣高雄地方法院刑事判決              96年度易字第3786號
公  訴  人  臺灣高雄地方法院檢察署檢察官
被      告  甲○○
選任辯護人  葉錦郎律師
上列被告因恐嚇取財案件，經檢察官提起公訴（96年度偵字第
27724 號），本院判決如下：
    主  文
甲○○意圖為自己不法之所有，以恐嚇使人將本人之物交付，未
遂，處有期徒刑陸月，如易科罰金，以新臺幣壹仟元折算壹日。
    事  實
一、甲○○與丁○○係鄰居，甲○○得悉丁○○位於高雄市○○
    街109 巷71號之建物其後方有違章建築，認有機可趁，遂基
    於意圖為自己不法所有之犯意，於民國96年9 月24日上午10
    時許，以公共電話撥打丁○○之0000000000號行動電話，稱
    有事找丁○○，雙方乃於同日15時許，在高雄市○○區○○
    路712 巷蔚藍海岸大樓一樓之會議室碰面，甲○○對丁○○
    恫稱：你的房屋有增建，現在立委選舉要到了，你要拿20萬
    出來給我擺平，不然我就要爆料，如果你能於96年9 月27日
    前將錢準備好，就可以將金額降為15萬元等語，致丁○○心
    生畏懼；嗣於同月26日甲○○再撥打電話與丁○○催促其準
    備金錢，丁○○遂依其指示，於同日下午9 時50分，準備新
    台幣（下同）11萬元前往高雄市○○區○○路712 向蔚藍海
    岸大樓一樓之會議室準備交付予甲○○，並報警處理，嗣於
    同日下午10時10分許，甲○○攜帶其所拍攝丁○○房屋違建
    之相片、光碟等資料，前往約定地點取款，於取款時，為警
    當場查獲而未得逞。
二、案經丁○○訴由高雄市政府警察局楠梓分局移送臺灣高雄地
    方法院檢察署檢察官偵查起訴。
    理  由
壹、證據能力部分：
一、辯護人爭執告訴人即證人丁○○於警詢中所為證述之證據能
    力：
    關於證人丁○○警詢中之陳述部分，因屬被告以外之人於審
    判外之陳述，為傳聞證據，依刑事訴訟法第159 條第1 項規
    定，原則上應無證據能力。又依刑事訴訟法第159 條之2 規
    定，被告以外之人於檢察事務官、司法警察官或司法警察調
    查中所為之陳述，與審判中不符時，其先前之陳述具有較可
    信之特別情況，且為證明犯罪事實存否所必要者，得為證據
    。是關於證人丁○○警詢中之陳述部分，因屬被告以外之人
    於審判外之陳述，為傳聞證據，依刑事訴訟法第159 條第1
    項規定，原則上應無證據能力。又證人丁○○於警詢中陳述
    ：…等語；而證人趙文華復於警詢中稱：…等語，核均與渠
    於審判中證述相符，準此，依前開說明，因證人丁○○警詢
    中之陳述，均核與審判中之證述相符，是其警詢中之陳述並
    不符合刑事訴訟法第159 條之2 有關傳聞例外之規定，不得
    作為認定本案犯罪事實有無之證據，並無證據能力，此時，
    當以其於審判中之證述作為證據。
二、又被告以外之人於審判外之陳述，雖不符前4 條之規定，而
    經當事人於審判程序同意作為證據，法院審酌該言詞陳述或
    書面陳述作成時之情況，認為適當者，亦得為證據。當事人
    、代理人或辯護人於法院調查證據時，知有第159 條第1 項
    不得為證據之情形，而未於言詞辯論終結前聲明異議，視為
    有前項之同意，刑事訴訟法第159 條之5 定有明文。是本件
    被告犯罪事實之證據方法，除上開證人丁○○於警詢中之證
    述，業經本院審酌如上外，其餘均詳如起訴書所引之證據：
    (一)證人即告訴人丁○○於偵查中之指訴；(二)0000000000行動
    電話通聯紀錄；(三)贓証物認領保管單；暨本院審理中所調取
    之高雄市政府工務局97年2 月19日高市工務建字第09700047
    43號函、中央健康保險局高屏分局97年2 月21日健保高醫字
    第0970004332號函、行政院國軍退除役官兵輔導委員會臺中
    榮民總醫院（下稱臺中榮總醫院）97年2月25日中榮醫企字
    第0970002662號函、國軍左營醫院97年2月22日醫左民診字
    第0970000491號函、高雄市政府工務局違章建築處理大隊97
    年3月7日高市工違隊二字第0970000663號函等被告以外之人
    於審判外陳述，被告及辯護人均同意列入證據方法（見本院
    訴字卷【下稱本院卷】第17頁、第105頁至第106頁），是本
    院審酌該言詞陳述或書面陳述作成時之情況，且作成之形式
    均無瑕疵，復與待證事實具有關聯性等情況，均認為適當，
    自得採為證據。
貳、實體部分：
一、訊據被告甲○○固不否認曾向告訴人要錢，並有提到「立委
    選舉期間，不希望告訴人的違建被拆除或被爆料」等語，惟
    矢口否認上開犯行，辯稱：並無恐嚇告訴人，只是與其協商
    精神損害賠償時，有說現在立委勤於問政，並不希望告訴人
    的房屋因被舉發而被拆除或被新聞媒體爆料；伊所有房屋跟
    告訴人房屋最近距離約3 公尺等語。辯護人則以：刑法恐嚇
    取財須行為人主觀上有為自己利益之不法意圖，告訴人房屋
    與被告房屋最短距離約1 公尺，長達2 年的施工期間造成被
    告及其妻頭痛、失眠而須至醫院醫療，這段期間被告也有到
    告訴人家中抗議，及向拆除大隊、工務局檢舉；談話中有順
    便帶到有提到向拆除大隊檢舉未果、立委選舉期間等語，且
    為免日後興訟才協議20萬元賠償；證人乙○○證稱出面幫忙
    協商時，亦提到精神賠償等事情；又96年9 月26日錄音內容
    雙方語氣平靜，亦無恐嚇的用語，且告訴人要求被告開收據
    ，顯然是精神賠償金額而非恐嚇；被告亦未說「拿20萬元出
    來擺平」等語，此係因被告曾檢舉告訴人，及曾有租用大樓
    B1、破壞鐵欄杆等嫌隙，告訴人挾怨報復。本案不能僅憑告
    訴人說詞就認為被告有恐嚇取財罪嫌，被告確是因告訴人長
    期施工，主觀上認定告訴人應對其作賠償，並無任何不法意
    圖，請為無罪諭知等語為被告辯護。
二、經查：
  (一)本件被告於起訴所載時、地，以將舉發違建為由，向告訴人
    索取金錢之事實，業據證人即告訴人丁○○於偵查及本院審
    理中具結之證述明確（見偵卷第15頁至第16頁、本院卷第
    106 頁至第111 頁），復有告訴人丁○○所有0000000000號
    行動電話通聯紀錄、贓証物認領保管單、高雄市政府警察局
    楠梓分局96年9 月26日扣押筆錄、扣押物品目錄表及收據等
    、扣案物品照片等在卷可稽（見警卷第14頁至第25頁），被
    告亦自承：協商時確有提到「立委選舉期間，不希望告訴人
    的違建被拆除或被爆料」等語（見本院卷第17頁），堪信其
    為真實。是本案所應究者，係被告向告訴人索取金錢，主觀
    上是否具有不法所有意圖？其手段是否已達恐嚇之程度？
  (二)雖被告辯稱：伊之病歷於94年初榮總都沒有頭痛的毛病，一
    直到94年5 月開始才有，後來因為我暈眩跌倒必須看骨科及
    作病理檢驗等語（見本院卷第122 頁），並舉其自94年5 月
    21日至95年12月19日間就診情形表附卷為證（見本院卷第25
    頁）。惟查，本院經調取被告於臺中榮民總醫院、國軍左營
    醫院就診之病歷資料，被告確實於94年5 月21日之後，有多
    次因頭痛前往就診之紀錄，有臺中榮民總醫院97年2 月25日
    中榮醫企字第0970002662號函、國軍左營醫院97年2 月22日
    醫左民診字第0970000491號函在卷可稽（見本院卷第64頁至
    第84頁）。而本件告訴人施工之期間，其合法施工部分，係
    自申請變更設計核准之94年3 月14日起至94年7 月8 日完工
    並申請核發使用執照，此有高雄市政府工務局97年2 月19日
    高市工務建字第0970004743號函在卷為憑（見本院卷第55頁
    ），增建部分，則自核發建築使用執照後開始，直至95年12
    月底全部完工，為被告所自承（見本院卷第120 頁）。本院
    復詳參前揭臺中榮民總醫院函，被告於93年6 月7 日即曾因
    頭痛而前往急診，且該日就診病歷摘要上病史欄第2 行並明
    確記載：「THE SAME CONDITION OCURRED BEFORE,RELATED
    TO ANXIETY AND MOOD TRAUMA」等內容，顯示被告在93年6
    月7 日就診前，即曾因焦慮、憂鬱等原因出現頭痛症狀之病
    史，此有前揭臺中榮民總醫院急診室出院病歷摘要可參（見
    本院卷第65頁）；而國軍左營總醫院函覆本院時，亦表示被
    告除因咳嗽、支氣管炎、肺炎、眼睛左眼瞼閉合不全併中央
    表淺性點性角膜炎曾至該院就醫外，亦因高血壓及高血脂病
    史至該院門診追蹤，此亦有前揭函文可稽（見本院卷第71頁
    ），顯見被告早於94年以前，以及前往國軍左營總醫院就診
    前（94年8 月前），即有頭痛、高血壓、高血脂等病史在身
    ，並因而持續看診，復與前揭告訴人之施工期間比對參照，
    足認被告前揭所辯其因告訴人施工，才自94年5 月間開始有
    頭痛之毛病等語，與事實不符。從而，被告既早有頭痛等宿
    疾，自不能以其後告訴人施工（不論其合法或非法），與其
    頭痛等宿疾間有何因果關係，尚難遽認被告之行為，主觀上
    係為請求損害賠償而無不法所有之意圖。況且被告自承：係
    在本件96年9 月份打電話給告訴人時，才提到要精神賠償之
    事；是因伊有另案被起訴，直到（96年）4 月宣判，才有時
    間、精力處理這件事情，到中秋節認為大家都有空所以才找
    他談一談等語（見本院卷第120 頁、第122 頁）。則被告若
    確係因告訴人施工而遭受精神上之痛苦，則何以施工期間均
    不提起，待施工完畢，噪音等原因不存在後，又拖到隔年9
    月份，才以痛苦不堪為由，向告訴人求償？縱然被告當時尚
    有另案被訴，惟司法程序之進行，並非終日為之，且被告係
    無業（見警卷第1 頁），當時尚在精神極為痛苦情形下，竟
    仍忍受至另案宣判後，又過了約5 個月（4 月至9 月）之久
    ，才向告訴人請求，亦均顯與常情不符。是被告所為上開辯
    解，顯係事後卸責之詞，諉無足採。
  (三)本院審理中，曾就本件96年9月26日下午10時10分許，告訴
    人所錄製被告恐嚇取財之光碟內容，告訴人付款當時與被告
    間之對話，核與被告及辯護人提出之陳報譯文內容大致相同
    ，此有本院97年3 月19日勘驗筆錄、97年2 月21日陳報狀在
    卷可憑（見本院卷第85頁至第88頁、第106 頁）。細查當日
    付款之過程與前揭譯文內容，雖雙方語氣平靜、過程平和，
    內容亦未涉恐嚇字眼，惟其間告訴人不斷積極地與被告議價
    並希望被告能開立收據，被告一直強調：「阿沙力啦…你是
    大老闆…這樣你就安了啦！…那天就跟你講啦，我不會里里
    拉拉，乾乾淨淨，結束，這件事情就結束…我們在社會上都
    滾過一點時間，自己做這麼過份的話也不好（指：絕不會下
    次又再要一次）…」，顯見被告始終明白，告訴人一直很擔
    心房屋增建將遭舉發之事，佐以本件查獲當日，扣得被告當
    日攜帶其拍攝告訴人房屋違建照片、光碟等資料，以及被告
    自承確實有提到「立委選舉期間，不希望告訴人的違建被拆
    除或被爆料」等語，則衡情一般客觀理性之人，聽到他人對
    自己如此表示，又提出相關照片資料，必然會產生一定之聯
    想，縱然對方語氣平順，亦復如是。況且，若被告本意確係
    在請求精神賠償，則談判時，所提出之佐證，應係相關醫療
    文件，而非違建照片。是被告及辯護人以勘驗光碟內容語氣
    平順；純粹出於好意，不想告訴人的房子被拆除等語，認被
    告並無恐嚇事實，亦無足採。至被告雖否認未如起訴書所載
    向告訴人說：「你的房屋有增建，現在立委選舉要到了，你
    要拿20萬出來給我擺平，不然我就要爆料，如果你能在96年
    9 月27日前將錢準備好，就可以將金額降為15萬元」等語，
    惟本院既認被告所為之言語，已達恐嚇之程度，則被告是否
    確有如起訴書所載之言語，僅係口氣、說法之不同，尚無礙
    於本件事實之認定，附此敘明。
  (四)又被告及辯護人以被告確實主觀上具有請求精神賠償之意思
    ，並請求傳訊證人乙○○到庭結證稱：告訴人哥哥朋友打電
    話請伊幫忙協調，希望告訴人能提供一些精神補助，也有講
    到立委選舉等事情，後來被告說要自己去跟告訴人談，伊就
    沒有參與了等語（見本院卷第112 頁至第114 頁），惟就被
    告已自承其確有提到立委選舉之事，且關於精神賠償請求乙
    節，也是在96年9 月間本件被告打電話向索取錢財時所提到
    ，業如前述，從而，本件證人乙○○所為之證述，尚無從採
    為被告有利之認定。
  (五)綜上，被告主觀上確有不法所有之意圖，並以將舉發違建等
    恐嚇手段向告訴人索取錢財，堪以認定，本件事證明確，被
    告之犯行明確洵堪認定。
二、按刑法第346 條第1 項所謂之「恐嚇」，凡一切之言語、舉
    動足以使人生畏懼心者，均包含在內，而該言語或舉動是否
    足以使他人生畏怖心，應依社會一般觀念衡量之，如行為人
    之言語、舉動，依社會一般觀念，均認係惡害之通知，而足
    以使人生畏佈心者均屬之，此觀最高法院22年上字第1310號
    判例意旨、同院84年台上字第813 號判決意旨即明，是行為
    人苟已足使對方理解其意義之所在，並足以影響其意思之決
    定與行動自由者均屬之；又其既遂、未遂之區別，以使人交
    付之所有物有無交付，即犯人是否得財為標準，如已實行恐
    嚇尚未得財，即被捕獲，自係著手於犯罪之實行而不遂，應
    論以恐嚇未遂之罪，亦有22年非第112 號判例可參。又恐嚇
    行為不以違法者為必要，即使以法律所許可的方法，作為恐
    嚇取財之手段，亦可成立本罪，應就目的與手段關係加以判
    斷，若具有非價判斷者，則該當本罪；是若僅以債務關係，
    謂如不履行債務，行將以訴求之，則與恐嚇之意義不符，而
    不成立該罪；但若以他種手段如告發他人違建，固為法律所
    允許，但並非表示行為人即可趁勢劫掠，從而，其手段與目
    的間之關係，不具相當性，而具有非價判斷，仍應成立恐嚇
    取財罪。是本件被告縱然主觀上認其有民事上精神賠償請求
    權，惟此與其提出違建照片並暗示將舉發違建等手段間，並
    無相當性，而應具有非價判斷，仍無礙於本罪之成立，惟本
    院既已認定被告主觀上仍具有不法意圖，業如前述，僅此敘
    明。
三、核被告所為，係犯刑法第346條第3項、1項之恐嚇取財未遂
    罪，其並未取得任何財物，爰依刑法第25條第2 項之規定，
    減輕其刑。爰審酌告訴人縱然違建在先，已有可議，然非謂
    被告即得濫用其得告發違建之合法權利，向告訴人索取錢財
    ，此種不正當之方法，對告訴人之身心已造成相當程度之威
    嚇效果，且被告犯罪後矢口否認犯行，毫無悔意，態度欠佳
    ，及被告係政治作戰學校政治系畢業（見警卷第1 頁），智
    識程度甚高，暨其犯罪之手段、動機、目的，而被害人並未
    因此受有財產上實質之損害等一切情狀，公訴意旨認被告犯
    罪後猶狡詞卸責，態度惡劣且毫無悔意，請求從重量處有期
    徒刑1 年等語，雖非無據，惟因本件被告行為尚在未遂階段
    ，而其所施用之手段，尚屬平和等情，應量處如主文所示之
    刑較為適當，及參酌被告目前無業、家境並非富裕，又罹患
    高血壓、高血脂等疾病，健康情形非佳等情，併諭知如主文
    所示易科罰金之折算標準，以資懲儆。
據上論斷，依刑事訴訟法第299 條第1 項前段，刑法第346 條第
第1 項、第3 項、第25條第2 項、第41條第1 項前段，刑法施行
法第1 條之1 ，判決如主文。
本案經檢察官丙○○到庭執行職務。
中    華    民    國    97    年    4     月    2     日
              刑事第二庭  審判長法  官  簡志瑩
                                法  官  錢衍蓁
                                法  官  呂明燕
以上正本證明與原本無異。
如不服本判決應於收受本判決後10日內向本院提出上訴書狀，並
應敘述具體理由，如未敘述上訴理由者，應於上訴期間屆滿後20
日內補提理由書狀於本院（均須按他造當事人之人數附繕本）「
切勿逕送上級法院」。
中    華    民    國    97    年    4     月    2     日
                                書記官  陳瓊芳
附錄本案論罪科刑法條全文
中華民國刑法第346條
意圖為自己或第三人不法之所有，以恐嚇使人將本人或第三人之
物交付者，處6 月以上5 年以下有期徒刑，得併科1 千元以下罰
金。
以前項方法得財產上不法之利益，或使第三人得之者，亦同。
前二項之未遂犯罰之。


司法院資訊處製作；財團法人民間司法改革基金會備份。
